【裁判字號】    90,重訴,392
【裁判日期】    920129
【裁判案由】    排除侵害
【裁判全文】
臺灣彰化地方法院民事判決  九十年度重訴字第三九二號
    原      告  合作金庫銀行股份有限公司
    法定代理人  丁 ○ ○
    訴訟代理人  楊 振 芳  律師
    被      告  丑○○○
    訴訟代理人  癸 ○ ○
    被      告  彰化縣政府
    法定代理人  乙 ○ ○
    訴訟代理人  甲 ○ ○
    被      告  丙 ○ ○
    兼
    訴訟代理人  寅 ○ ○
    被      告  己○○○
                壬 ○ ○
                辛 ○ ○
                子 ○ ○
                              .
                戊○○○
                庚 ○ ○
右當事人間請求排除侵害事件，本院判決如左：
    主      文
被告丑○○○應將坐落彰化縣員林鎮○○段五九一、五九一－五地號土地上，如附圖
所示編號Ｅ、Ｋ部分，面積各○．○○○一公頃、○．○○○四公頃之磚造、鐵皮造
房屋拆除，並將基地交還原告。
被告丙○○、寅○○、己○○○、壬○○、辛○○、子○○、戊○○○、庚○○應將
坐落同右地及同段五一一地號土地上，如附圖所示編號Ｂ、Ｄ、Ｇ、Ｊ、Ｎ部分，面
積依序為○．○○○一公頃、○．○○○一公頃、○．○○○八公頃、○．○○二○
公頃、○．○○一九公頃之木造、鐵皮造房屋拆除，並將基地交還原告。
原告其餘之訴駁回。
訴訟費用由被告丑○○○負擔十分之一，由被告丙○○、寅○○、己○○○、壬○○
、辛○○、子○○、戊○○○、庚○○連帶負擔十分之八，餘由原告負擔。
本判決第一項、第二項於原告各以新台幣柒萬元、新台幣陸拾伍萬元供擔保後，得假
執行。
原告其餘假執行之聲請駁回。
    事實及理由
一、本件除彰化縣政府、丙○○、寅○○以外之其餘被告丑○○○等七人，均經合法
    通知，於言詞辯論期日或最後言詞辯論期日不到場，核無民事訴訟法第三百八十
    六條各款所列情形，爰依原告之聲請，由其一造辯論而為判決。
二、原告起訴主張：坐落彰化縣員林鎮○○段五一一、五九一、五九一－五地號土地
    為伊所有，其上如附圖編號Ｅ、Ｋ部分，面積各○．○○○一公頃、○．○○○
    四公頃之磚造、鐵皮造房屋，為被告彰化縣政府所有，現由被告丑○○○占用，
    編號Ｂ、Ｄ、Ｇ、Ｊ、Ｎ部分，面積依序為○．○○○一公頃、○．○○○一公
    頃、○．○○○八公頃、○．○○二○公頃、○．○○一九公頃之木造、鐵皮造
    房屋，係員林大同運輸公司建造後，售與賴新得，賴新得轉賣給陳啟明，最後再
    由被告丙○○、寅○○、己○○○、壬○○、辛○○、子○○、戊○○○、庚○○（下稱丙○○等八人）之被繼承人黃註興（民國七十四年一月二日死亡）購得
    ，惟各該被告均無使用前揭土地之正當權源，為無權占有等情，本於所有權之作
    用，求為命(1)被告彰化縣政府應將前開Ｅ、Ｋ部分之磚造、鐵皮造房屋拆除，被
    告丑○○○應將該Ｅ、Ｋ部分之土地交還原告；(2)被告己○○○等八人應將前開
    Ｂ、Ｄ、Ｇ、Ｊ、Ｎ部分之木造、鐵皮造房屋拆除，並將該等基地交還原告之判
    決，並均願供擔保聲請宣告假執行。
三、被告之抗辯：
  (一)丑○○○（未於最後言詞辯論期日到場，據先前辯論所述）：
    附圖Ｅ、Ｋ所示建物已建造四、五十年，屬彰化縣政府員工宿舍之一部分，伊為
    彰化縣政府退休員工黃慶隆之眷屬，故得住居該房屋，且僅翻修Ｅ、Ｋ部分之屋
    頂而已，並非新建。
  (二)彰化縣政府：
    與前揭五九一地號土地毗鄰之五九一－一地號土地為伊所有，其上門牌號碼彰化
    縣員林鎮○○街五十四之三號房屋伊所有宿舍，現為被告丑○○○無權占有，伊
    已於九十一年十二月二十日，以存證信函限期丑○○○於九十二年一月三十一日
    前遷讓，附圖Ｅ、Ｋ部分則為無權占有人自行增建，不屬伊所有，原告請求拆除
    該增建物，為無理由。
  (三)丙○○、寅○○：
    附圖Ｂ、Ｄ、Ｇ、Ｊ、Ｎ所示建物，係伊等之被繼承人黃註興向他人購買，並無
    改建，不清楚為何占用系爭土地，黃註興生有子女中，三女出生不久即夭折，而
    未申報戶籍，黃註興死後，並未約定由何人繼承，現由丙○○繼續使用，丙○○
    經濟困難，處境可憐，請給予同情。
  (四)其餘被告己○○○等六人均未於言詞辯論期日到場，亦未提出書狀作何聲明或陳
    述。
四、原告主張前揭五一一、五九一－一、五九一－五地號土地為其所有，其上如附圖
    所示編號Ｅ、Ｋ建物及編號Ｂ、Ｄ、Ｇ、Ｊ、Ｎ建物，分別為被告丑○○○與黃
    註興之繼承人即被告丙○○等八人占用之事實，有其所提土地登記謄本、地籍圖
    謄本、戶籍謄本現場建物照片在卷為證，復經本院會同彰化縣員林地政事務所派
    員勘測屬實，分別製有勘驗筆錄及如附圖之土地複丈成果圖可稽，到場被告對此
    亦為自認或不爭執，堪信為真實。而前開Ｅ、Ｋ建物，係無權占用被告彰化縣政
    府所有，門牌號碼彰化縣員林鎮○○街五十四之三號宿舍之被告丑○○○所增建
    ，為彰化縣政府陳明，參酌其增建位置在該宿舍最後面，並獨立無入出口，從前
    開現場照片，亦明顯可見該建物之鐵皮屋頂與水泥牆壁均頗為新穎，顯屬嗣後另
    行新建不久無訛。被告丑○○○辯稱：伊係彰化縣政府退休員工黃慶隆之眷屬，
    獲配居住該宿舍，增建部分係僅翻新屋頂而已，要與事實不符，不足採信。另編
    號Ｂ、Ｄ、Ｇ、Ｊ、Ｎ建物原係於四十九年三月間，由訴外人員林大同運輸股份
    有限公司出賣給訴外人賴新得，再由賴新得於同年五月間賣給訴外人陳啟明，陳
    啟明嗣於五十年十一月間、五十二年五月間賣給被告丙○○等八人之被繼承人黃
    註興，有被告丙○○、寅○○所提房屋杜賣契字一份、房屋讓渡證書三份影本在
    卷可參，原告對此亦無異詞，自堪以採憑。
五、按所有人對於無權占有其所有物者，得請求返還之，對於妨害其所有權者，得請
    求除去之，民法第七百六十七條定有明文。前揭Ｅ、Ｋ建物，既為無權占用被告
    彰化縣政府前揭宿舍之被告丑○○○所增建，丑○○○復不能證明有何占有原告
    所有系爭土地之正當權源，原告主張其無權占用該土地，堪認為實在。另據被告
    丙○○所提之前揭大同運輸股份有限公司之房屋杜賣契字，其特約條件第三條載
    稱：「若地主請求該地租金時，本日（指簽定契字當日）以前由出賣人，本日以
    後由買受人各負擔之。」足見該房屋建造時，並無使用系爭土地之正當權源，被
    告丙○○等八人亦不能證明有何使用該土地之權源，原告主張其等為無權占有，
    亦堪以認定。則原告本於所有權之作用，請求被告丑○○○交還如附圖所示Ｅ、
    Ｋ部分之土地（請求交還土地，以排除土地上建物始能達成交還之目的，雖未明
    白表示拆除地上房屋，當然包含有請求拆除房屋在內，此參照司法院三十六年院
    解字第三五八三號解釋、最高法院四十四年台抗字第六號判例意旨即明，原告請
    求交還Ｅ、Ｋ之土地，即包含請求拆除土地上之鐵皮造、磚造建物在內），請求
    被告丙○○等八人拆除如附圖所示號Ｂ、Ｄ、Ｇ、Ｊ、Ｎ部分之鐵皮造、木造建
    物，洵屬正當，應予准許。至附圖Ｅ、Ｋ之增建物，並非被告彰化縣政府所為，
    而係無權占用宿舍之被告丑○○○所建，而觀其增建之實際狀況，並未增加原有
    宿舍建物之價值，被告彰化縣政府亦不主張因而取得該增建物之所有權，自應認
    僅實際增建人之被告丑○○○有拆除之該增建物之事實上處分權，尚不能認為被
    告彰化縣政府取得該增建物之所有權。故原告本於所有物妨害除去請求權，請求
    被告彰化縣政府拆除該編號Ｅ、Ｋ之建物，為無理由，應予駁回。
六、原告陳明願供擔保聲請宣告假執行，就其勝訴部分，核無不合，爰酌定相當擔保
    金額准許之，其敗訴部分，假執行之聲請，失所附麗，應併駁回之。
據上論結，本件原告之訴一部為有理由，一部為無理由，依民事訴訟法第三百八十五
條第一項前段、第七十九條但書、第八十五條第一項但書、第二項、第三百九十條第
二項，判決如主文。
中      華      民      國    九十二    年      一      月    二十九    日
                                    民事第二庭
                                        法      官  陳 瑞 水
右為正本係照原本作成。
如對本判決上訴須於判決送達後二十日內向本院提出上訴狀。
中      華      民      國    九十二    年      一      月    二十九    日
                                        法院書記官  楊 筱 惠


司法院資訊處製作；財團法人民間司法改革基金會備份。
